【裁判字號】    95,再易,2
【裁判日期】    950216
【裁判案由】    再審之訴
【裁判全文】
臺灣板橋地方法院民事判決               95年度再易字第2號
再審原告    惠康百貨股份有限公司
法定代理人  乙○○
訴訟代理人  蔣大中律師
訴訟代理人  林瑤律師
再審被告    甲○○
右當事人間請求再審之訴事件，再審原告對於中華民國94年11月
29日本院94年度簡上字第42號確定判決提起再審之訴，本院判決
如左：
    主  文
再審之訴駁回。
再審訴訟費用由再審原告負擔。
    事實及理由
一、按「再審之訴，顯無再審理由者，得不經言詞辯論，以判決
    駁回之」民事訴訟法第502條第2項定有明文。民事訴訟法第
    496條第1項第1款所謂適用法規顯有錯誤，應以確定判決違
    背法規或現尚有效之判例解釋者為限，不包括認定事實錯誤
    、取捨證據失當、判決不備理由及在學說上諸說併存致發生
    法律上見解歧異等情形在內（最高法院57年台上字第1091號
    判例意旨參照、90年度台再字第27號判決意旨參照）
二、再審原告主張：本院94年度簡上字第42號（以下簡稱原確定
    判決）之確定判決有民事訴訟法第496條第1項第1款之事由
    適用法規顯有錯誤之情形，違反消費者保護法第7條、第7條
    之1、第8條、民事訴訟法第277條之規定，且迥異於學術通
    說與實務見解，提起再審之訴，再審審理由如下：
１、「從事設計、生產、製造商品或提供服務之企業經營者，於
    提供商品流通進入市場，或提供服務時，應確保該商品或服
    務，符合當時科技或專業水準可合理期待之安全性。商品或
    服務具有危害消費者生命、身體、健康、財產之可能者，應
    於明顯處為警告標示及緊急處理危險之方法。企業經營者違
    反前二項規定，致生損害於消費者或第三人時，應負連帶賠
    償責任。但企業經營者能證明其無過失者，法院得減輕其賠
    償責任。」「企業經營者主張其商品於流通進入市場，或其
    服務於提供時，符合當時科技或專業水準可合理期待之安全
    性者，就其主張之事實負舉證責任。商品或服務不得僅因其
    後有較佳之商品或服務，而被視為不符合前條第一項之安全
    性。」「從事經銷之企業經營者，就商品或服務所生之損害
    ，與設計、生產、製造商品或提供服務之企業經營者連帶負
    賠償責任。但其對於損害之防免已盡相當之注意，或縱加以
    相當之注意而仍不免發生損害者，不在此限。前項之企業經
    營者，改裝、分裝商品或變更服務內容者，視為前條之企業
    經營者。」消費者保護法第7條、第7條之1、第8條分別定有
    明文。據上規定，消費者保護法為加重企業經營者之舉證責
    任，亦即須由企業經營者證明所提供之產品或服務不具瑕疵
    ，但並未將消費者就「使用具有瑕疵之商品或服務致生損害
    」之因果關係所產生之舉證責任轉換至企業經營者，此就學
    者詹森林、馮震宇、林明珠合著「認識消費者保護法」書中
    已明確論述，證明損害與商品或服務之危險間有相當因果關
    係，仍應由受害之消費者加以證明等語至明。
２、最高法院93年度台上字第1379號判決、台灣基隆地方法院92
    年度消字第1號判決、台灣台中地方法院92年度訴字第939號
    判決均指出消費者或第三人所受損害，與商品或服務存在之
    危險間具有相當因果關係為前提，而此項因果關係之存在，
    因係有利於請求賠償之消費或第三人之事實，依據民事訴訟
    法第277條之規定，自應由求償人負舉證責任。
３、原審函詢台北市立聯合醫院仁愛院區，再審被告腹痛與食物
    中毒之間等問題，經該院函覆以：病患艾君（即再審被告）
    因急性腹痛到本院急診求治，成因可以為腸胃機能障礙、消
    化不良、食物引起之急性腸胃炎、腸繫膜、淋巴發炎等可能
    、食物中毒亦有可能為其原因，當日於急診時並無腹瀉，故
    未作排泄物之化驗，故再審被告之腹痛是否因食用雞蛋，並
    無證據證明，而原審竟以上開醫院函覆之內容並未排除食物
    中毒為引起再審被告腹痛之原因，並以民事訴訟法第277 條
    關於因果關係之舉證責任，並無明文規定，基於相同之理論
    ，再審被告食用之雞蛋既有瑕疵，再審被告食用後發生急性
    腹痛之症狀，推定再審被告食用雞蛋與急性腹痛間有因果關
    係，再審原告並未推翻前開推定，自應推認兩者間有因果關
    係，原確定判決將反證因果關係不存在之舉證責任轉換至再
    審原告，並為不利於再審原告之認定，顯有適用法規之錯誤
    。且鈞院於93年9 月2 日行準備程序時，已由再審原告提出
    雞蛋之品管流程之書面報告，並由消保官梁明圳提出於鈞院
    ，再審被告並未表示有何意見，原確定判決卻認定再審原審
    係空言辯稱系爭雞蛋無瑕疵云云，而為不利於再審原告之認
    定，顯有不當。
４、聲明：求為判決：(一)原確定判決廢棄，駁回再審被告之訴。
    (二)再審及前程序第一、二審訴訟費用由再審被告負擔。
三、經查：
（一）原確定判決以「證人即台北縣政府消費者保護官梁明圳證
      稱：「九十三年八月二十三日由上訴人代理人傳真說明他
      與他先生到超市買雞蛋，提到上訴人吃了之後身體不舒服
      ，開協商會之前路過永和就與上訴人約好將雞蛋拿到辦公
      室他交給我們之後，我們當場將雞蛋打開味道確實很臭。
      所以我們在八月二十六日通知被上訴人惠康百貨股份有限
      公司、上訴人甲○○開協調會，被上訴人惠康百貨股份有
      限公司承認雞蛋是他銷售的，但是他們認為雞蛋變質的原
      因可能是運送過程中撞擊或是在選擇中撞擊。... 」、「
      （在二十三日下午四點有無到上訴人家。）約在樓下拿雞
      蛋，打開雞蛋是很臭，外觀情況已忘記了。... 」等語明
      確（本院94年5月4日準備程序筆錄，本院卷第122、123頁
      ），足見上訴人於93年8月22日向被上訴人惠康公司購買
      之雞蛋確已發生腐壞之狀況。上訴人雖於原審93年10月19
      日、同年12月9日言詞辯論期日陳稱其於93年8月22日中午
      12時許至被上訴人惠康公司經營之頂好超市購買雞蛋時有
      仔細檢查雞蛋之外觀均無問題始購買3盒，返家後打開其
      中一盒，打開兩個蛋就直接放到平底鍋，雞蛋放到鍋子的
      時候沒有問題，蛋黃跟蛋白看起來都很漂亮，炒了大概兩
      分鐘應該有熟後即以手拿麵包包炒蛋配咖啡食用，且上訴
      人自六歲時起即在母親之指導下炒雞蛋來吃，上訴人均以
      雞蛋之顏色即蛋黃是黃、蛋白是透明者分辨雞蛋之新鮮與
      否當天（即93年8月22日）上訴人打開那兩顆雞蛋就是好
      的等語（原審卷第61、62、103頁），然參酌被上訴人於
      原審93年10月19日言詞辯論期日陳述：「蛋因為是農產品
      ，可能會有肉眼看不到的裂縫，可能因為運送過程及保存
      不當造成它的腐敗，... 雞蛋如果細菌感染之後在室溫下
      大概兩三天會腐敗，大概前三天從外觀聞不到臭味，...
      」等語明確（原審卷第63頁），足見雞蛋之內容物是否有
      瑕疵不具衛生，無法僅以蛋殼有無異狀加以判斷，是以，
      上訴人提出腐壞雞蛋相片30幀，係93年8月25日下午所拍
      攝，為上訴人所自認（原審93年10月19日言詞辯論筆錄，
      原審卷第65頁），雖非93年8月22日購買當日之現況，然
      尚不足以推認上訴人於93年8月22日購買雞蛋時，可由雞
      蛋外觀上察知裂縫之存在，且購得之雞蛋並未受細菌感染
      ，蓋雞蛋外觀可能有肉眼無法察覺之裂縫，而雞蛋如受細
      菌感染後，三日內從雞蛋之外觀尚無法查覺臭味。再者，
      被上訴人統駿公司接獲上訴人之訴訟代理人投訴其於93年
      8月1日購買之雞蛋有瑕疵時，曾提出處理報告1份，其中
      「製造商概述」欄載明；「蛋殼完整無破裂，蛋白及蛋黃
      產生異常的情形可分為：A.疾病的影響，但是機率非常低
      ，幾乎不可能。B.供需失衡時，養雞場原料蛋放太久，工
      人檢蛋時疏忽。C.天氣潮溼，經過水清潔過後，並未完全
      烘乾，蛋含有水氣產變質。D.運輸過程中振動，造成蛋黃
      散開，產生變質。... 」，有統駿國際股份有限公司客戶
      投訴事件處理報告影本1件附卷足憑（原審卷第67頁），
      準此，蛋殼如無異狀時，亦無法確保蛋黃與蛋清並未變質
      或無細菌之存在。是以，上訴人雖於第一審言詞辯論程序
      陳述其於選購及烹煮雞蛋時均注意到雞蛋並無異狀，且食
      用雞蛋時，雞蛋內部分之蛋黃與蛋白亦無異狀等語，惟如
      上述，僅以外觀檢視無異狀，抑或依一般人應知雞蛋腐敗
      時會有臭味或蛋白、蛋黃變色、分離之情形，尚不足確保
      品質之良窳。」、「上訴人於93年8 月22日購買被上訴人
      惠康公司所販售而由被上訴人統駿公司所供應「特惠牌」
      之雞蛋，發生外殼變色、內容有臭味之瑕疵，已如前述，
      而衡諸被上訴人統駿公司關於蛋品之生產流程為：原料蛋
      經自動輸送、洗選機、溫水清洗、烘乾、自動排列、燭光
      檢查、電腦重量設定、自動分級、分級包裝、封口、圓盤
      檢視、入庫（涼藏）儲存等程序後，始為對外銷售之成品
      。而被上訴人統駿公司須踐行：1.每日清潔、消毒廠房及
      設備。2.作業區及成品區之溫度維持於攝氏23至27度間；
      溼度維持於百分之60至70間。3.每月委託相關政府衛生機
      關檢查盒蛋成品總生菌數（T.P.C.）。4.每二個月委託肉
      品基金會抽蛋品之藥物殘存情形。5.運送全程使用冷藏車
      配送，且冷藏車之車箱內壁溫度符合涼藏標準攝氏25 度
      。運送車輛避震系統使用低震動鋼條，以減少震動。以上
      之作業規範，以控管品質，此有被上訴人惠康公司93 年9
      月2 日致台北縣政消費者保護官之函件影本1 件附卷可稽
      （原審卷第78、79頁）。由此可知，上開雞蛋成品生產流
      程與控管程序除程序煩瑣、縝密外，亦非消費者得以接觸
      ，如要求上訴人（消費者）證明瑕疵發生原因、發生之時
      期在商品流通前、使用商品符合可預見與合理之使用形態
      ，實屬過苛。上訴人既已證明系爭雞蛋具有如上所述之瑕
      疵存在，自應由被上訴人就1.其使系爭雞蛋流通時，瑕疵
      並不存在，或瑕疵係於流通後始發生。2.依據系爭商品流
      通時之科技知識水準，無法發現瑕疵之存在。3.上訴人撿
      選、運送或食用雞蛋時，未具合理之使用形態等項，始能
      免除其賠償責任。惟被上訴人僅空言辯稱系爭雞蛋無瑕疵
      云云，並未對於上開事項舉證以實其說，所辯自不足採，
      準此以解，上訴人主張其選購與食用之雞蛋有腐敗之瑕疵
      存在，堪信為真正。被上訴人應注意而未注意，復無不能
      注意之情形，未盡撿選、保存雞蛋之義務，致系爭雞蛋於
      流通時有瑕疵之存在，具有衛生上之危險，自有過失。」
      ，因此，原確定判決依據再審原告於第一審之陳述、統駿
      國際股份有限公司之客戶投訴之處理報告，推論縱使系爭
      雞蛋外觀並無異狀，並不保證雞蛋品質之良好，且依證人
      梁明圳之證詞證明再審被告於93年8 月22日所購買系爭雞
      蛋，證人於同年月23日到再審被告家中拿蛋時確實已有腐
      敗之狀況，再參以雞蛋成品生產流程及控管程序繁瑣，均
      非消費者得以接觸，故應由企業經營者舉證證明1.其使系
      爭雞蛋流通時，瑕疵並不存在，或瑕疵係於流通後始發生
      。
      2.依據系爭商品流通時之科技知識水準，無法發現瑕疵之
      存在。3.上訴人撿選、運送或食用雞蛋時，未具合理之使
      用形態等項，始能免除其賠償責任，因認再審原告辯稱系
      爭雞蛋無瑕疵云云，並非可採，原確定判決就此部分屬於
      事實認定，揆之前開判例意旨，並無適用法規顯有錯誤可
      言。
（二）原確定判決又以「卷附（原審卷第12、13頁）台北市立仁
      愛醫院所出具之「驗傷診斷書」上並未記載造成上訴人急
      性腹痛之原因為何，經原審依職權函請台北巿立聯合醫院
      仁愛院區（即台北市立仁愛醫院）說明「原告（即上訴人
      ）就診時主訴之病症及其成因為何？若係食物中毒，可能
      係食用受何種細菌感染之食物所致？是否採取排洩物檢化
      驗？」等問題，經該院於93年11月1日以北市仁醫歷字第
      09360921600號函復以：「病患艾君（即原告）因急性腹
      痛到本院急診求治，成因可以為腸胃機能障礙、消化不良
      、食物引起之急性腸胃炎、腸繫膜、淋巴發炎．．．等等
      可能。食物中毒亦有可能為其原因。當日於急診並無腹瀉
      ，故未做排泄物之化驗。」等語，有該函件1份在卷可稽
      （原審卷第92頁），另參諸證人曾緯綸醫師證稱：「（法
      官：就上開治療的過程，上訴人的腹痛是否跟食物中毒有
      關？）就急診的過程來看，是沒辦法判斷。如果要判斷食
      物中毒必須要就排泄物檢體做細菌及病毒的培養，就食物
      也要採檢體化驗。」、「【法官問：（提示原審卷第92頁
      ）食物中毒及急性腹痛在醫學上有無區別？】食物中毒是
      確定的診斷，急性腹痛是一個症候群，必須要配合其他的
      檢驗及診斷，才能確認其原因。」等語明確（本院卷94年
      9月7日言詞辯論筆錄，本院卷第161頁），益徵上訴人急
      性腹痛之發生固可能肇因腸胃機能障礙、消化不良、食物
      引起之急性腸胃炎、腸繫膜、淋巴發炎等因素，但亦無法
      排除食物中毒係引致上訴人急性腹痛之原因。」「關於因
      果關係之存在，消費者保護法及施行細則並未明文規定，
      依民事訴訟法第277條意旨，雖應由被害人（上訴人）負
      舉證責任。然基於前述相同之論理，上訴人食用之雞蛋既
      有瑕疵，上訴人亦證明其食用後發生急性腹痛之症狀，自
      應推定上訴人食用之雞蛋與其罹患急性腹痛間有因果關係
      ，被上訴人並未舉證推翻前開之推定，自應推認兩者間自
      有因果關係之存在。」，據上可知，原確定判決依再審被
      告所提出之照片及證人梁明圳之證詞認定系爭雞蛋有瑕疵
      ，復參酌台北市立聯合醫院仁愛院區之函文推認並未排除
      食物中毒係再審被告急性腹痛之肇因，而認定再審被告食
      用雞蛋與急性腹痛間因果關係，再審原告如要推翻此因果
      關係之認定，應由再審原告舉證之，是原確定判決亦認為
      因果關係應由求償人舉證，並無舉證責任分配錯誤之情事
      ，即無民事訴訟法第496 條第1 項第1 款適用法規顯有錯
      誤之情形。
（三）綜上述，再審原告以本院94年度簡上字第42號確定判決有
      民事訴訟法第496 條第1 項第1 款適用法規顯有錯誤之再
      審事由，提起本件再審之訴，顯無理由，爰不經言詞辯論
      ，逕予駁回。
四、據上論結，本件再審之訴為無理由，依民事訴訟法第78條，
    判決如主文。
中    華    民    國    95    年    2     月    16    日
                       民事第三庭
                             審判長法  官
                             法        官
                             法         官
右正本證明與原本無異
不得上訴
中    華    民    國    95    年    2     月    16    日
                               法院書記官  朱家惠


司法院資訊處製作；財團法人民間司法改革基金會備份。
